臺灣高等法院民事判決
110年度上字第1012號
上  訴  人  黃志光  
訴訟代理人  鐘為盛律師
被  上訴人  蔡堅義  
訴訟代理人  李富湧律師
上列當事人間債務人異議之訴事件，上訴人對於中華民國110年7
月29日臺灣臺北地方法院110年度訴字第1807號第一審判決提起
上訴，本院於111年8月30日言詞辯論終結，判決如下：
    主      文
原判決關於撤銷臺灣臺北地方法院一０九年度司執字第一三０三五
九號清償債務強制執行事件如附表三所示土地之強制執行程序部
分，暨訴訟費用之裁判，均廢棄。
上開廢棄部分，被上訴人在第一審之訴駁回。
其餘上訴駁回。
第一、二審訴訟費用由被上訴人負擔三分之一，餘由上訴人負擔
。
    事實及理由
一、被上訴人主張：
　㈠訴外人陳妤婷於民國101年8月7日邀同伊向上訴人借款新臺幣
    （下同）150萬元，共同簽發票面金額150萬元之本票一紙（
    下稱系爭150萬本票），由伊提供如附表一所示土地（下稱
    系爭00區土地）設定最高限額抵押權為擔保，擔保債權總金
    額為250萬元，清償期限為102年12月31日，約定利息按每萬
    元每月250元計算（書面約定按每萬元每月150元計算），另
    按每萬元每月50元加計遲延利息，再按每萬元300元加付違
    約金，債務人如於約定日期102年12月31日未能履行清償時
    ，則除支付利息外，須加付遲延利息及違約金至清償日止。
    詎上訴人於101年8月7日在新北市新店地政事務所交付借款
    時，預扣利息及手續費共18萬7500元，實際交付款項為131
    萬2500元。
　㈡嗣陳妤婷於清償期限屆至前未清償利息，上訴人求伊增加擔
    保物，伊遂於102年6月28日簽發票面金額200萬元之本票（
    下稱系爭本票），並提供如附表二所示土地（下稱系爭雙溪
    區土地）設定第2順位最高限額抵押權作為擔保，惟實則伊
    未向上訴人借款200萬元，伊自始擔保債務本金為131萬2500
    元。嗣上訴人持系爭本票向原法院聲請拍賣系爭00區土地，
    經原法院以104年度司拍字第242號裁定（下稱系爭拍賣裁定
    ）准予拍賣確定，上訴人據以聲請原法院105年度司執字第5
    196號拍賣抵押物強制執行事件（下稱前案執行事件），對
    伊所有如附表一土地執行受償，執行法院將附表一編號1所
    示土地（下稱系爭0000-00地號土地）分為甲標，編號2、3
    所示土地（下稱系爭0000、00-0地號土地）分為乙標，乙標
    由訴外人詹興隆拍定，甲標由上訴人於106年1月24日具狀聲
    明以276萬元承受，及以其債權250萬元抵繳價金，是上訴人
    於前案執行程序受償250萬元。
　㈢兩造固曾約定自103年1月1日起按月息0.5%計算遲延利息及按
    月息3%計算違約金，然兩造另就本件借款實係約定按月以2.
    5%計算利息，換算週年利率30%，加計上開遲延利息，其週
    年利率為36%，已超過法定最高週年利率20%，依民法第205
    條規定上訴人無請求權；另以違約金為名目收取與原本顯不
    相當利益，則與民法第206條之規範目的相違，應依民法第2
    52條規定酌減至零。又上訴人僅交付借款本金131萬2500元
    ，故核算借款日即101年8月7日起至上訴人前案執行事件聲
    明承受日即106年1月24日止，利息、遲延利息為117萬2260
    元（計算式：131萬2500元×20%×1630/365=117萬2260元，元
    以下4捨5入，下同），本利共計248萬4760元。伊已交付票
    載發票日101年12月25日、票面金額7萬5000元及票載發票日
    102年2月26日、票面金額10萬元之支票繳納利息，故計至10
    6年1月24日止，本息共計230萬9760元（計算式：248萬4760
    元－7萬5000元－10萬元＝230萬9760元），又上訴人於前案執
    行事件已受償250萬元，已獲足額清償，伊之擔保責任消滅
    。
　㈣縱認伊尚應負擔擔保債務，然兩造於106年8月25日簽立買賣
    契約書（下稱系爭買賣契約），伊以380萬元向上訴人買回
    系爭0000-00地號土地，以此進行本件所有債務清算，上訴
    人同意塗銷系爭雙溪區土地之抵押權設定，並於106年9月13
    日簽立債務清償證明書（修正為：抵押權塗銷同意書）（下
    稱系爭同意書），就抵押權塗銷事由之「雙方達成和解」或
    「債務清償」之文義，足證兩造間之債務已因協議和解而清
    償。伊既已清償債務，則上訴人未將伊簽發之系爭本票返還
    伊，復以系爭本票向原法院聲請核發支付命令，經原法院核
    發109年度司促字第8295號支付命令（下稱系爭支付命令）
    ，再據以聲請原法院109年度司執字第130359號強制執行事
    件（下稱系爭執行事件），對伊所有土地21筆（含附表三所
    示土地）及未辦保存登記建物2筆（下合稱系爭執行標的）
    執行受償，顯無理由。爰依強制執行法第14條規定，求為撤
    銷系爭執行事件之執行程序及確認系爭支付命令就上訴人對
    伊之債權不存在之判決（原審為上訴人敗訴之判決，其提起
    上訴）。答辯聲明：上訴駁回。
二、上訴人則以：
　㈠被上訴人於101年8月7日向伊借款150萬元，預扣3個月利息11
    萬2500元，伊實際交付借款金額為138萬7500元，被上訴人
    簽發系爭150萬本票作為上開借貸之擔保，並將系爭00區土
    地設定最高限額抵押權共同擔保250萬元；被上訴人再於102
    年6月28日向伊借款50萬元，並簽立借據（下稱系爭借據）
    ，預扣3個月利息3萬7500元後，伊實際交付借款之金額為46
    萬2500元，共計交付185萬元，並增加設定系爭雙溪區土地
    為第2順位最高限額抵押權作為擔保，與前開系爭00區土地
    抵押權共同擔保上開101年8月7日150萬元借款及102年6月28
    日50萬元借款，被上訴人並於102年6月28日簽發系爭本票換
    回系爭150萬本票，復於系爭借據載明收訖借款200萬元現金
    無誤等語。
  ㈡嗣因被上訴人未於清償日即102年12月31日清償，且未支付任
    何利息，屢經催討無果，經伊聲請前案執行事件而於106年1
    月24日受償250萬元，然被上訴人於其受償前係積欠伊本金2
    00萬元、利息147萬2877元（即103年1月1日起至106年1月24
    日止，利息利率為18%、遲延利息再加計6%，日數為1120天
    ）、違約金220萬9315元（即103年1月1日起至106年1月24日
    止，利率為36%，日數為1120天），又伊受償之250萬元扣除
    執行費用2萬7460元、利息147萬2877元後，受清償本金部分
    僅為99萬9663元，即仍有100萬0337元之債權存在，縱扣除
    預扣之利息共計15萬元，仍有本金債權85萬0337元及違約金
    220萬9315元存在，而上開違約金部分伊同意僅請求1元，逾
    1元部分全部捨棄請求。再民法第205條規定約定利息之上限
    為週年利率20%，不包含遲延利息，亦未規定約定利率為上
    限即不得請求遲延利息。
　㈢至被上訴人於106年8月25日以380萬元向伊買回系爭0000-00
    地號土地，而簽訂系爭買賣契約乙節，與本件無關；又伊於
    106年9月13日簽訂系爭同意書，係因被上訴人於前案執行事
    件受償金額已達設定之擔保金額250萬元，應被上訴人要求
    並考量系爭雙溪區土地設定為第2順位抵押權無實益，而同
    意塗銷；且系爭買賣契約約定於被上訴人交付230萬元尾款
    後，伊應塗銷系爭雙溪區土地所設定之抵押權，是伊同意塗
    銷該抵押權，非因被上訴人對伊之借貸債務已全部清償，亦
    無免除或清償被上訴人尚積欠伊之借款之意思表示。兩造間
    借款債務雖因前案執行事件而部分清償，然未清償完畢，被
    上訴人於收受系爭支付命令後，亦未提出異議，被上訴人尚
    欠本金85萬0337元、利息72萬7981元、違約金僅請求1元；
    況系爭執行事件尚有另案即原法院110年度司執字第50465號
    事件（下稱50465號執行事件）併入其他債權人，其中如附
    表三所示土地業經拍定，被上訴人請求撤銷系爭執行事件之
    執行程序（下稱系爭執行程序），顯無理由等語置辯。上訴
    聲明：⒈原判決廢棄。⒉被上訴人在第一審之訴駁回。
三、兩造不爭執事項（見本院卷第66、77、106、139、165、166
    、175頁）：
  ㈠被上訴人前於101年8月7日將名下系爭00區土地設定最高限額
    抵押權登記予上訴人為擔保，擔保債權總金額為250萬元。
  ㈡被上訴人嗣於102年6月28日簽發票面金額為200萬元之系爭本
    票予上訴人，兩造並於同日以系爭借據約定債務清償日期為
    102年12月31日，被上訴人後於同年7月26日再將名下系爭雙
    溪區土地設定第2順位最高限額抵押權登記予上訴人為擔保
    ，擔保債權總金額300萬元。
  ㈢上訴人於104年7月20日持系爭本票向原法院聲請系爭拍賣裁
    定確定，並執以聲請前案執行事件，其中執行標的即系爭00
    00-00地號土地為甲標，由上訴人於106年1月24日具狀聲明
    以276萬元承受，並以其債權250萬元抵繳價金，上訴人再補
    繳價金76萬6624元，經原法院執行處製作分配表，總價金優
    先清償土地增值稅25萬1781元、執行費2萬7460元，上訴人
    陳報之聲請拍賣抵押物裁定費用2000元，為抵押權擔保範圍
    ，亦應列入優先債權受償（分配表將之列入上訴人債權原本
    部分即200萬2000元），上訴人受償金額為250萬元（見原審
    卷二第184至186頁分配表）。
  ㈣兩造嗣於同年8月25日簽立系爭買賣契約，由被上訴人以380
    萬元向上訴人買回系爭0000-00地號土地，並約定上訴人應
    塗銷系爭雙溪區土地抵押權登記。上訴人即於同年9月13日
    出具系爭同意書，申請塗銷系爭雙溪區土地抵押權登記，於
    翌日即14日完成塗銷登記。
  ㈤上訴人嗣於109年4月29日持系爭本票、前案執行事件分配表
    （其中記載上訴人受償不足額318萬4192元）主張被上訴人
    尚欠債務，向原法院聲請核發系爭支付命令確定，再據以聲
    請系爭執行事件。
　㈥系爭執行事件嗣經併入另案即50465號執行事件，系爭執行標
    的其中如附表三所示之土地，業經拍定並核發權利移轉證書
    ，該部分執行程序已經終結。並經本院調閱前案執行事件、
    系爭執行事件（含電子卷證）查明無訛。
四、兩造爭執事項：
　㈠系爭支付命令及確定證明書所載之債權是否存在？
  ㈡系爭執行程序是否應撤銷？
五、得心證之理由：
  ㈠系爭支付命令及確定證明書所載之債權不存在：
  ⒈按確認法律關係之訴，非被上訴人有即受確認判決之法律上
    利益者，不得提起之，民事訴訟法第247條第1項前段定有明
    文。又所謂即受確認判決之法律上利益，係指法律關係之存
    否不明確，被上訴人主觀上認其在法律上之地位有不安之狀
    態存在，且此種不安之狀態，能以確認判決將之除去者而言
    （最高法院52年度台上字第1240號裁判意旨參照）。查被上
    訴人主張上訴人所持系爭支付命令所示對於被上訴人之債權
    不存在，為上訴人所否認，則兩造間就上訴人對於被上訴人
    依系爭支付命令所示之債權是否存在之法律關係即有不明確
    情形，致被上訴人在法律上之地位有不安之狀態存在，而此
    種法律上地位不安之狀態，當得以本件確認判決加以除去，
    揆諸上開說明，被上訴人有即受確認判決之法律上利益，其
    提起本件確認之訴，於法相符。
  ⒉次按票據乃文義證券及無因證券，票據上之權利義務悉依票
    上所載文義定之，與其基礎之原因關係各自獨立，票據上權
    利之行使不以其原因關係存在為前提。執票人行使票據上權
    利時，就其基礎之原因關係確係有效存在不負舉證責任。且
    若票據債務人以自己與執票人間所存抗辯之事由對抗執票人
    ，依票據法第13條規定觀之尚非法所不許，而應先由票據債
    務人就該抗辯事由之基礎原因關係負舉證之責任。惟當票據
    基礎之原因關係確立後，法院就此項原因關係進行實體審理
    時，當事人於該原因關係是否有效成立或已否消滅等事項有
    所爭執，即應適用各該法律關係之舉證責任分配原則。又金
    錢借貸屬要物契約，因金錢之交付而生效力，此應由貸與人
    就交付金錢之事實負舉證責任（最高法院111年度台簡上字
    第15號判決意旨參照）。被上訴人主張伊與陳妤婷共同於10
    1年8月7日向上訴人借款，然上訴人於當日僅交付借款本金1
    31萬2500元，嗣因未依約清償利息，上訴人遂要求伊於102
    年6月28日再簽發系爭本票以為擔保，因上開借款本息屆期
    未獲清償，上訴人即持系爭本票向原法院聲請系爭拍賣裁定
    確定，並據以聲請前案執行事件而受償250萬元，惟上訴人
    僅交付借款本金131萬2500元，非系爭本票所載票面金額200
    萬元，且依民法第205條規定，上訴人就約定超過法定最高
    週年利率20%之利息，不得請求，違約金亦應依民法第252條
    規定酌減至零，依此計算本息僅248萬4760元，上訴人於前
    案執行程序已足額受償等語；上訴人則抗辯被上訴人於101
    年8月7日向伊借款150萬元，預扣3個月利息11萬2500元，伊
    實際交付借款金額為138萬7500元，被上訴人再於102年6月2
    8日向伊借款50萬元，並簽立系爭本票及系爭借據，預扣3個
    月利息3萬7500元後，伊實際交付借款之金額為46萬2500元
    ，共計交付185萬元等語，足徵兩造就系爭本票之原因關係
    已得確立為消費借貸之法律關係，依上說明，自應由上訴人
    就伊實際交付之借款金額，負舉證之責。再按當事人主張之
    事實，經他造於準備書狀內或言詞辯論時或在受命法官、受
    託法官前自認者，無庸舉證。自認之撤銷，除別有規定外，
    以自認人能證明與事實不符或經他造同意者，始得為之，民
    事訴訟法第279條第1項、第3項亦有明文。
　⒊上訴人抗辯伊已交付被上訴人之借款金額為185萬元，固以系
    爭借據記載：「本借款新台幣弍佰萬元正全部現金交付並全
    數收清無誤。」並有被上訴人親自簽名於其上為憑（見本院
    卷第83頁），然系爭借據上開所載被上訴人收受借款金額20
    0萬元，與上訴人陳稱實際交付185萬元，顯然不符，足徵此
    部分記載係屬不實，不足採信。又證人即承辦系爭00區土地
    設定最高限額抵押權登記之代書朱芳明證述：伊不清楚兩造
    間實際交付借款之金額為何（見本院卷第207頁）；承辦系
    爭雙溪區土地設定最高限額抵押權登記之代書陳樂綺亦證述
    ：伊並未看到兩造交付借款之經過（見本院卷第134頁），
    是上訴人並未舉證證明其交付予被上訴人之借款本金為200
    萬元抑或185萬元。又被上訴人於原審起訴至本院審理時均
    自認上訴人交付之借款金額為131萬2500元，迄至1117月21
    日言詞辯論意旨狀及本院111年8月30日言詞辯論期日，始以
    因證人賴武永證述而改稱上訴人交付借款金額為129萬7500
    元，之前主張131萬2500元為錯誤云云（見本院卷第279、28
    1、310頁），然為上訴人所否認，且觀諸證人賴武永僅係證
    述其係依被上訴人所提原證二計算書記載之金額計算出上訴
    人交付本金之金額（見本院卷第253頁），並非親自見聞兩
    造交付借款之經過，且該計算書亦無任何製作人簽署其上（
    見原審卷一第31頁），是依賴武永之證述及上開計算書之記
    載，無從認定被上訴人自認上訴人交付之借款金額為131萬2
    500元乙節，係與事實不符，依上說明，被上訴人自不得據
    此撤銷上開自認，故上訴人交付被上訴人借款金額應為131
    萬2500元。
　⒋復按約定利率，超過週年20%者，債權人對於超過部分之利息
    ，無請求權。又清償人所提出之給付，應先抵充費用，次充
    利息，次充原本；其依前二條之規定抵充債務者，亦同。民
    法第205條、第323條定有明文。所謂應先抵充之利息，係僅
    指未超過民法第205條規定約定利率最高限制之利息而言，
    至超過最高利率限制之利息，既無請求權，自難謂為包含在
    內。亦不得以債務人之給付係經強制執行程序而為之者，謂
    就約定超過最高利率限制之利息，已為任意給付（最高法院
    107年度台上字第2099號判決意旨參照）。查依被上訴人書
    立之「債務人與債權人約定事項」及系爭借據（見原審卷一
    第29頁；本院卷第81至83頁），可知兩造約定之借款期限為
    102年12月31日，利息為週年利率18%（即101年8月7日至102
    年12月31日）、遲延利息為再加計6%即週年利率24%（即103
    年1月1日至106年1月24日），上訴人於本院主張違約金僅請
    求1元，其餘均捨棄；又依上說明，遲延利息逾法定週年利
    率20%上限部分，不得請求，是依此計算至106年1月24日上
    訴人因前案執行事件受償日，被上訴人尚欠系爭本票即本件
    借款之本利及違約金合計為244萬8658元【計算式：131萬25
    00元＋〔131萬2500元×（1+147/365）×18%〕＋〔131萬2500元×(3
    +24/365）×20%〕＋1元＝244萬8658元】，再加計上訴人陳報屬
    抵押權擔保範圍之聲請拍賣抵押物裁定費用2000元，以上共
    計245萬0658元，而上訴人於106年1月24日受償金額為250萬
    元，業如不爭執事項㈢所述，已逾被上訴人截至該日應清償
    之本件借款債務總額245萬0658元，則被上訴人主張上訴人
    於前案執行事件已受償250萬元，已獲足額清償等語，洵屬
    可採。從而，上訴人再持系爭本票及前案執行事件分配表聲
    請系爭支付命令，即屬無據，被上訴人訴請確認系爭支付命
    令及確定證明書所載之債權不存在，為有理由，應予准許。
    至上訴人抗辯被上訴人於收受系爭支付命令後，未提出異議
    乙節，亦無從逕予推認其上所載債權係屬存在。
　㈡系爭執行程序除附表三所示土地之執行程序部分應予撤銷：
　⒈按執行名義無確定判決同一之效力者，於執行名義成立前，
    如有債權不成立或消滅或妨礙債權人請求之事由發生，債務
    人亦得於強制執行程序終結前提起異議之訴。強制執行法第
    14條第2項定有明文。又強制執行法第14條所定債務人異議
    之訴，以排除執行名義之執行力為目的，其所謂強制執行程
    序終結，雖係指執行名義之強制執行程序終結而言，執行名
    義之強制執行程序，進行至執行名義所載債權全部達其目的
    時，始為終結，故執行名義所載債權，未因強制執行全部達
    其目的以前，對於某一執行標的物之強制執行程序雖已終結
    ，債務人固仍得提起異議之訴，但此項異議之訴有理由之判
    決，僅就執行名義所載債權未因強制執行達其目的之部分排
    除其執行力，不能據以撤銷強制執行程序業經終結部分之執
    行處分，司法院院字第2776號解釋著有明文。而不動產之拍
    賣程序，係以拍定人已依強制執行法規定繳足價金，領得執
    行法院所發給權利移轉證書，謂為終結（最高法院100年度
    台抗字第856號裁定意旨參照）。
　⒉查系爭支付命令及確定證明書所載之債權不存在，業如前述
    ，然系爭執行事件嗣經併入另案即50465號執行事件，系爭
    執行標的其中如附表三所示之土地，業經拍定並核發權利移
    轉證書，該部分執行程序已經終結，亦如不爭執事項㈥所述
    ，依上說明，如附表三所示土地之執行程序部分，已不得撤
    銷，是被上訴人提起本件異議之訴，訴請撤銷系爭執行程序
    除附表三所示土地之執行程序部分外，為有理由，逾此之請
    求，為無理由。
六、綜上所述，被上訴人依強制執行法第14條第2項規定，請求
    撤銷系爭執行程序除附表三所示土地之執行程序部分外，及
    確認系爭支付命令及確定證明書就上訴人對被上訴人之債權
    不存在部分，為有理由，應予准許，逾此之請求，為無理由
    ，不能准許。原審就超過上開應予准許部分，為上訴人敗訴
    之判決，自有未洽，上訴意旨指摘原判決此部分不當，求予
    廢棄改判，為有理由，爰由本院廢棄改判如主文第2項所示
    。至於上開應准許部分，原審為上訴人敗訴之判決，理由雖
    有不同，但結論並無二致，仍應予維持，上訴人指摘原判決
    此部分不當，求予廢棄改判，為無理由，應駁回其上訴。
七、本件事證已臻明確，兩造其餘之攻擊或防禦方法及所用之證
    據，經本院斟酌後，認為均不足以影響本判決之結果，爰不
    逐一論列，併此敘明。
八、據上論結，本件上訴為一部有理由、一部無理由，依民事訴
    訟法第450條、第449條第2項、第79條，判決如主文。
中　　華　　民　　國　　111 　年　　9 　　月　　13　　日
                    民事第六庭    
                        審判長法  官 周美雲
                              法  官 江春瑩
                              法  官 游悅晨

正本係照原本作成。
如不服本判決，應於收受送達後20日內向本院提出上訴書狀，其
未表明上訴理由者，應於提出上訴後20日內向本院補提理由書狀
（均須按他造當事人之人數附繕本）上訴時應提出委任律師或具
有律師資格之人之委任狀；委任有律師資格者，另應附具律師資
格證書及釋明委任人與受任人有民事訴訟法第466 條之1第1項但
書或第2項所定關係之釋明文書影本。如委任律師提起上訴者，
應一併繳納上訴審裁判費。
中　　華　　民　　國　　111 　年　　9 　　月　　14　　日
    　　　　　　　　　　　　　書記官 王詩涵










































附表一：
編號 不動產標示 １ 新北市○○區○○○段○○○段00000地號土地（權利範圍：2371分之1321） ２ 新北市○○區○○○段○○○段00地號土地（權利範圍：全部） ３ 新北市○○區○○○段○○○段0000地號土地（權利範圍：全部） 

附表二：
編號 不動產標示 １ 新北市○○區○○段○○○○段000地號土地（權利範圍： 15分之3） 

附表三：
編號 不動產標示 １ 新北市○○區○○○段○○○段00000地號土地（權利範圍：2371分之1321） ２ 新北市○○區○○○段○○○段00000地號土地（權利範圍：全部）